臺灣臺北地方法院民事判決　　　　　　　　96年度建字第19號
原　　　告　臺灣開利股份有限公司
法定代理人　乙○○
訴訟代理人　李文禎律師
　　　　　　黃小舫律師
被　　　告　遠雄營造股份有限公司
法定代理人　甲○○
訴訟代理人　黃訓章律師
上列當事人間請求債務不履行事件，本院於中華民國九十六年三
月十六日言詞辯論終結，判決如下：
    主  文
被告應將新臺幣肆佰陸拾玖萬壹仟貳佰伍拾捌元，及自民國九十
一年一月十九日起至交付日止，按年息百分之五計算之利息，暨
訴訟費用新臺幣肆萬玖仟陸佰壹拾貳元、執行費新臺幣萬貳仟
捌佰拾玖元，交付本院民事執行處。
訴訟費用由被告負擔。
    事實及理由
壹、程序方面：
一、按「第三人依前條第一項規定聲明異議者，執行法院應通知
    債權人。債權人對於第三人之聲明異議認為不實時，得於收
    受前項通知後十日內向管轄法院提起訴訟，並應向執行法院
    為起訴之證明及將訴訟告知債務人。債權人未於前項規定期
    間內為起訴之證明者，執行法院得依第三人之聲請，撤銷所
    發執行命令。」，強制執行法第120條定有明文。上開條文
    之立法意旨係在解決第三人之聲明異議是否實在之問題，而
    為期執行事件迅速進行，故於第2項規定債權人得於受執行
    法院通知後10日內向管轄法院提起訴訟，並應向執行法院為
    起訴之證明並將訴訟告知債務人，惟仍非謂債權人必須於10
    日內起訴，否則即有何失權效果，此觀法條用語係規定「得
    」而非「應」自明，是強制執行法第120條第2項之10日內之
    期間，係屬通常法定期間，而非不變期間，合先敘明。
二、被告雖抗辯原告前於民國95年3月3日就與本件事實同一之本
    院95年建字第93號案件向被告提起訴訟，因當時原告未於接
    受執行法院通知被告聲明異議後10日內起訴，即已生失權效
    果，自不能復行提起本件訴訟云云，惟揆諸上開說明，強制
    執行法第120條第2款所規定之10日既非不變期間，是原告提
    起本件訴訟應認為合法，被告抗辯即不足採。
貳、實體方面：
一、原告起訴主張：
（一）訴外人峒旺水電工程股份有限公司（下簡稱峒旺公司）積
      欠原告貨款新臺幣（下同）4,691,258元而無力清償，而
      峒旺公司因承攬被告（原名係大都市營造股份有限公司）
      出資興建之桃園南崁世界花園新建工程中之水電及空調工
      程（下稱系爭工程）而對被告有工程款之債權，原告乃依
      法聲請假扣押峒旺公司對被告之債權，經執行法院核發扣
      押命令後，被告提出異議，原告隨即提起確認之訴，請求
      判決確認峒旺公司有工程款債權存在，案經三審判決確定
      ，認峒旺公司對被告之工程款債權仍然存在，且金額為
      7,961,043元，原告乃依法聲請調卷執行，執行法院隨即
      核發支付轉給命令，惟被告收受前揭命令後，竟仍執前詞
      向執行法院聲明異議，原告爰依強制執行法第120條第2項
      規定起訴，請求被告將執行標的之金額如數交付執行法院
      。
（二）對被告答辯之陳述：
    1.被告屢以訴外人峒旺公司違約，其方另行發包，惟事實上
      峒旺公司並未違約，且於施工期間均配合被告之指示變更
      多項工程設計，致該工程有多項施工項目有追加及追減，
      上開情事亦業經臺灣高等法院92年度上字第79號民事判決
      確定無訛，足證峒旺公司既未違約，被告竟反而將其未完
      工之工程另行發包，並將峒旺公司已完工之工程款（含保
      留款）扣留拒不給付，其作法顯構成權利濫用。
    2.又被告於本院91年度訴字第46號及臺灣高等法院92年度上
      字第79號民事案件審理時，均主張欲以訴外人峒旺公司之
      違約損害與被告應給付峒旺公司之工程款及保留款抵銷，
      質言之，被告於前審顯已自認尚有工程款及保留款應給付
      峒旺公司而未付之款項。
    3.此外，保留款乃係已確定發生之債權，並非附停止條件之
      債權，訴外人峒旺公司對被告之工程款債權已然存在，是
      被告屢以「條件未成就」主張債權自始不存在，已有疑義
      ，而既然工程款（含保留款）屬於已確定之債權，業主支
      付該保留款與否實屬於清償期限之問題，本件被告於峒旺
      公司並無違約之情形即貿然結算後另行發包，殊難謂被告
      應給付峒旺公司款項之「清償期限」尚未屆至，故峒旺公
      司自得向被告請求系爭工程款及保留款。
（三）聲明：被告應將4,691,258元，及自91年1月19日起，至交
      付日止，按年息百分之5計算之利息，暨訴訟費用49,612
      元、執行費32,839元，交付本院民事執行處。
二、被告則以下列辯詞置辯：
（一）本件原告所持之確定判決，固確認訴外人峒旺公司對被告
      於該件事實審言詞辯論終結（93年4月13日）前，有7,961
      ,043 元債權存在，惟該等債權實係峒旺公司對被告之附
      條件債權，其性質分屬保留款及保固款，而此等保留、保
      固款債權業因峒旺公司未能完成承攬工程，而條件確定不
      成就。
（二）訴外人峒旺公司對被告之8,185,223元債權（被告主張抵
      銷前之債權），其內容分為二部分，一為保固款3,309,
      000元，占工程總金額3%，餘為未領工程款，即保留款4,
      876,223元，占工程總金額7%。上開債權乃每期計價金額
      10%之保留款（含保固款），其得領取之條件為：全部完
      工經工地初驗合格付3%、甲方（即被告）正式驗收通過付
      4%、自甲方總驗收之日起1年期滿付3%保固款。今系爭工
      程既因峒旺公司違約無法繼續施工，致上訴人僅得另行發
      包，峒旺公司僅完成部分工程，上訴人當無從就全部工程
      為總驗收，峒旺公司亦因工程未完工，無法負保固責任，
      而不得主張領取保固款。
（三）準此，訴外人峒旺公司於系爭工程施工後，即棄守工地，
      不知去向，迫使被告公司不得不另覓他人代工以追趕工程
      進度，該公司即屬未能依約完成「至工程全部完工、業主
      正式驗收合格同承包商辦妥保固」之手續。峒旺公司原始
      承包之工程既未完工，復未經、亦無從經業主驗收並完成
      保固手續，則不論如被告「條件未成就、債權不存在」之
      主張，抑或依原告「清償期何時屆至，承包商何時方得請
      求」之論述，其結果均為：峒旺公司非但因違約而喪失承
      包商資格，亦因未能依約完工、驗收、保固，而不得請求
      系爭保留、保固款。
（四）聲明：原告之訴駁回。
三、本件兩造不爭執之事項：
  1.原告對訴外人峒旺公司有債權存在，峒旺公司應給付原告4,
    691,258元，及自91年1月19日起至清償日止，按年息5%計算
    之利息。
  2.訴外人峒旺公司因承攬被告系爭工程而對被告有7,961,043
    元債權存在。
  3.原告於前訴請求確認訴外人峒旺公司對被告有承攬債權存在
    ，業獲判勝訴確定，訴訟費用為49,612元，執行費為32,839
    元。
四、得心證之理由：
    本件原告請求被告將執行標的之金額如數交付執行法院，而
    被告則以前揭辯詞資為抗辯。是本件爭點為：（一）訴外人
    峒旺公司就系爭工程對被告是否有違約情事？（二）訴外人
    峒旺公司對被告之債權（含保固款及保留款）係附停止條件
    之債權抑或有期限之債權？茲分別論述如下：
（一）訴外人峒旺公司就系爭工程對被告並無任何違約情事。
    1.按確定判決之既判力，固以訴訟標的經表現於主文判斷事
      項為限，判決理由雖無既判力，但法院於判決理由中，就
      訴訟標的以外，當事人主張之重要爭點，若本於當事人事
      實審言詞辯論之結果已為判斷時，對此重要爭點所為之判
      斷，除有顯然違背法令，或當事人已提出新訴訟資料，足
      以推翻原判斷之情形外，法院在判斷之同時，應解為同一
      當事人就該已經法院判斷之重要爭點之法律關係，不得作
      相反之主張或判斷，始符民事訴訟上誠信原則，此即學理
      上所謂爭點效、禁反言。（最高法院91年度台上字第790
      號判決參照）
    2.經查原告於前訴請求確認訴外人峒旺公司對被告（原名係
      大都市營造股份有限公司）有4,691,258元之承攬報酬債
      權存在事件，業經本院91年訴字第46號、臺灣高等法院92
      年上字第79號及最高法院94年度臺上字第1955號判決原告
      勝訴確定在案，有上開判決影本附卷可稽。（見本院卷第
      14至第47頁），又前揭歷審判決理由均一再闡述訴外人峒
      旺公司就系爭工程對被告並無施工遲延等違約情事（參本
      院卷第28至第32頁、第39至第42頁、第45至第46頁），而
      被告亦迄未舉出新訴訟資料足資推翻上開判決理由，揆諸
      前述爭點效之敘明，本院即不得為相反之認定或判斷。是
      訴外人峒旺公司就系爭工程對被告並無違約情事自明，被
      告空言指摘峒旺公司怠工違約云云，即非可採。
（二）訴外人峒旺公司對被告之債權（含保固款及保留款）係附
      有期限之債權，該期限並已屆至。
    1.按債權與其滋生之請求權並非同一，債權若附有停止條件
      ，或約定有清償期日，或有其他妨礙其請求履行之情事，
      於停止條件成就，或清償期屆至，或妨礙請求履行之情事
      除去前，履行請求權雖不存在，但其債權仍屬存在。承攬
      人之報酬債權於承攬契約成立時即已發生，與報酬之支付
      時期係屬二事，而工程保留款乃已發生之工程款暫依一定
      比例保留，待工程結束、驗收合格時結算，如有損害賠償
      或其他費用，須予扣除後再發給，是工程保留款係已確定
      發生之債權，並非附停止條件之債權。（最高法院94年度
      台上字1304號判決參照）
    2.查被告與訴外人峒旺公司訂定之系爭工程承攬契約書中附
      件4之付款辦法約定，被告應於系爭工程全部完工經工地
      初驗合格時支付峒旺公司3%保留款，被告正式驗收通過後
      再支付4%保留款（合計保留款共佔系爭工程總金額7%）。
      又自被告總驗收日起保固期限1年期滿後，被告即應將3%
      之保固款退還予峒旺公司等情，有被告所提出而原告亦不
      爭執之系爭工程承攬契約書節本、付款辦法影本附卷可稽
      。（參本院卷第83至第88頁）從而參酌上開判決意旨，訴
      外人峒旺公司對被告之保留款及保固款之債權，係於兩造
      於系爭工程承攬契約成立時即已發生，而驗收及保固程序
      應屬有關保留款及保固款給付期限之約定而已，故非屬附
      條件之法律行為，而係附有期限之債權。
    3.又查訴外人峒旺公司就系爭工程並無任何違約情事，已如
      前述，而保留款或保固款之制度設計乃在於承包商苟有未
      依約承攬工作或未盡保固義務等違約情事，而致業主受有
      損害時，用以抵償之用。今訴外人峒旺公司既未違約，被
      告本應全數給付系爭工程之保留款及保固款予峒旺公司，
      惟被告竟反而擅自將系爭工程另行發包他人施作，此時若
      許被告仍據原契約文義，矢稱因峒旺公司所承作部分尚未
      經被告驗收、亦未辦妥保固手續，故依約即不得請求保留
      款、保固款云云，則不啻被告即可永遠抑留該筆保留、保
      固款而不必給付，顯屬權利之濫用，而與誠信原則有悖！
      從而應堪認被告將系爭工程另行發包時，訴外人峒旺公司
      已完成之部分已完成驗收及保固，始符公允，是系爭工程
      保留款及保固款之給付期限均已屆至，被告自應將上開款
      項給付予峒旺公司。
（三）綜上所述，原告依強制執行法第120條第2項規定，請求被
      告依本院執行處支付轉給命令將4,691,258元，及自91 年
      1月19日起，至交付日止，按年息百分之5計算之利息，暨
      訴訟費用49,612元、執行費32,839元，交付本院民事執行
      處，為有理由，應予准許，
五、因本件事證已臻明確，兩造所提出之其餘證據及陳述，經本
    院斟酌後，認與判決結果無影響，爰不一一論駁，附此敘明
    。
六、訴訟費用負擔之依據：民事訴訟法第78條。
中　　華　　民　　國　　96　　年　　3 　　月　　30　　日
                  民事第二庭    法　官　黃雯惠
以上正本係照原本作成。
如對本判決上訴，須於判決送達後20日內向本院提出上訴狀。
中　　華　　民　　國　　96　　年　　3 　　月　　30　　日
                    　　　　　　書記官　林玗倩
